臺灣高等法院臺南分院刑事判決　　　　八十九年度重上更(三)字第三八號　Ａ
　　　上　訴　人
　　　即 自訴 人　丁　○　○.
　　　兼 右三 人
　　　代　理　人　丙　○　○
　　　被　　　告　戊　○　○
　　　選任辯護人　黃　勝　昭
右上訴人等因被告違反公職人員選舉罷免法等案件，不服台灣嘉義地方法院八十五年
度自字第十四號，中華民國八十六年二月廿六日第一審判決，提起上訴，經判決後，
由最高法院第三次發回更審，本院判決如左：
      主      文
原判決撤銷。
戊○○公然侮辱人，處拘役肆拾日，如易科罰金，以佰元折算壹日。
      事      實
一、戊○○係立法委員曾振農之配偶，因曾振農與同為立法委員之丙○○均登記參選
    八十四年中華民國（下同）第三屆立法委員嘉義縣選區選舉，選情激烈，戊○○
    為打擊曾振農之對手丙○○，竟於八十四年十一月二十八日對於社會上不特定之
    多數人發布新聞稿謂：「這場立委選舉是一場『認真拼懶惰的』選舉，但是丙○○一再歪曲事實，抹黑對手的表現看來，還應該是一場『老實的』拼『白賊的』
    的選舉」、「曾振農是拿鋤頭、做黑手出身的，．．．當然不會像學新聞出身的
    丙○○所那麼懂的『唬記者』，搞形象．．．大聲說出老實話的曾振農不是丙○○所說的霸道，反而嘴邊在喊『反金權』．．．．．．．的丙○○，才是『大假
    仙』」等語，對丙○○公然侮辱。
二、案經被害人丙○○向臺灣嘉義地方法院提起自訴。
      理      由
甲、按公職人員選舉競選期間，意圖使某候選人不當選，並意圖散布於眾，而以文字
    、圖畫、錄音、錄影、演說或他法，散布謠言或傳播不實之事，足以生損害於該
    候選人之名譽時，係同時符合刑法第三百十條第一項或第二項之誹謗罪與公職人
    員選舉罷免法（下稱選罷法）第九十二條之意圖使候選人不當選，散布虛構事實
    罪之犯罪構成要件，應認係法規競合而擇一適用選罷法第九十二條規定論處（最
    高法院八十七年六月十六日八十七年度第六次刑事庭會議參照）。按法規競合，
    因其犯罪行為只有一個，被害法益亦屬單一，只因法規之錯綜關係而同時符合數
    法條之犯罪構成要件，其性質為實質上之一罪，不容將其一個行為割裂，而就其
    部分行為分別論以數罪。倘予割裂判決而其中一部分判決為不得上訴於第三審，
    其他部分係得上訴而正在第三審上訴中者，依刑事訴訟法第三百四十八條第二項
    規定，其第三審上訴之效力自及於實質上一罪不可分之未上訴部分，應視為全部
    上訴，因而該未上訴之違法判決當無確定力可言，第三審法院仍應就全部犯罪行
    為予以審判。縱第三審判決僅針對上訴部分諭知撤銷發回，亦應認其撤銷發回之
    效力及於全部，第二審法院仍應就全部犯罪行為予以判決，不得認該「不得上訴
    」部分已經判決確定，其既判力且及於全部，而逕對「諭知發回更審」部分，為
    免訴之判決，此於審判不可分之裁判上一罪之情形，基於同一法理，亦同。本件
    自訴意旨除前開事實外，另如丙項所稱之意旨，散布不實之事，足以生損害於自
    訴人等情。依此事實，被告如果成立犯罪，應係同時符合刑法第三百十條第一項
    或第二項，及選罷法第九十二條之犯罪構成要件，而應依法規競合之法理，擇一
    重之選罷法第九十二條論處，無從割裂為誹謗及違反選罷法二罪，而予分別判決
    。縱前開犯罪事實，經本院八十六年度上訴字第五五三號撤銷原審無罪判決，就
    上開事實部分認其行為雖不成立選罷法第九十二條之罪，而應成立公然侮辱罪而
    改判被告戊○○有罪，而就丙項部分認尚與選罷法第九十二條之犯罪構成要件有
    間及不成立誹謗罪，予以無罪之諭知。檢察官及自訴人不服本院前審判決（八十
    六年度上訴字第五五三號），就被告違反公職人員選舉罷免法部分均向最高法院
    提起上訴，最高法院雖僅就被告違反公職人員選舉罷免法部分撤銷發回本院更為
    審理，依上開說明，實質上一罪之全部自均已回復至原審未判決前之狀態，本院
    仍應就全案予以審判，合先敘明。
乙、有罪部分：
  一、訊據被告戊○○固坦承前開一紙文宣為其競選總部所發布之新聞稿無訛，惟矢
      口否認有何公然侮辱之犯行，辯稱：前述文宣係競選總部文宣小組人員以其名
      義所發，且政治人物是公眾人物，需受公評，另第三屆立法委員選舉嘉義地區
      有七位候選人登記參選，而八十四年十一月二十八日發布新聞稿並未登針對特
      定之個人發布，且所謂「老實」、「白賊」、「搞形象」、「唬記者」、「大
      假仙」並無一定標準，僅係提出以供選民評比而已云云。
二、惟查：
（一）被告戊○○確有於八十四年十一月廿八日對社會上不特定之多數人發布新聞稿
      謂：「這場立委選舉是一場『認真拼懶惰的』選舉，但是丙○○一再歪曲事實
      ，抹黑對手的表現看來，還應該是一場『老實的』拼『白賊的』的選舉」、「
      曾振農是拿鋤頭、做黑手出身的，．．．當然不會像學新聞出身的丙○○所那
      麼懂的『唬記者』，搞形象．．．大聲說出老實話的曾振農不是丙○○所說的
      霸道，反而嘴邊在喊『反金權』．．．．．．．的丙○○，才是『大假仙』」
      之事實，已據被告戊○○迭次於原審及本院前審暨本審審理時均坦認無訛在卷
      ，核與自訴人丙○○於原審及本院前審暨本審審理時之指訴情節相符，復有自
      訴人丙○○所提之「立委曾振農新聞稿」影本一紙附卷可按（見原審卷第八十
      頁），自屬真實。被告雖辯稱第三屆立法委員選舉嘉義地區有七位候選人登記
      參選，而八十四年十一月二十八日發布新聞稿，並未登針對特定之個人發布云
      云，然查依前開新聞稿所載「是『丙○○』一再歪曲事實，抹黑對手的表現看
      來，還應該是一場『老實的』拼『白賊的』的選舉」、「當然不會像學新聞出
      身的『丙○○』所那麼懂的『唬記者』，搞形象」、「曾振農不是『丙○○』
      所說的霸道」、「『丙○○』才是『大假仙』」等情，在在顯係針對特定之自
      訴人『丙○○』甚明，所辯未登針對特定之個人發布云云，即係飾卸之詞。
（二）被告戊○○所發布之前揭新聞稿內容，固未具體指摘或傳述自訴人丙○○有何
      足以損害其名譽之具體事件之內容，惟究其所載文詞觀之，其中「懶惰的」、
      「白賊的」、「大假仙」（台語）等，按台語所謂「白賊」，即說謊之意，而
      稱呼他人為「白賊的」，其意指其人素有說謊而毫無誠信之人；而「懶惰的」
      係「勤勞的」相反詞，以民意代表即須勤勞為選民服務，而其卻反其道而行；
      而「大假仙」係言不由衷，言行不一之意，乃對於自訴人丙○○個人品德之嘲
      弄，亦即對自訴人丙○○整體為負面之評價，應已對個人之「整體人格」造成
      侮辱；至『唬記者』、『反金錢』（意指其椿腳買票又反金權），則係對個
      人形象、操守之謾罵侮辱，前開侮辱行為均自屬抽象謾罵，更非可受公評之事
      ，而侮辱係謂不指摘具體事實，而從事可能貶損他人社會評價之一切輕蔑之行
      為。
（三）自訴人丙○○身為立法委員，其身分地位受選民一定程度之肯定，且在立法委
      員選舉期間，被告以上開文宣對之嘲弄謾罵，對丙○○整體人格顯已造成侮辱
      甚明，且已達公然侮辱之程度，殆無疑義。依被告之社會生活體驗，對此違法
      行為，自可認識。被告雖以新聞稿之方式為之，而自訴人亦未在場，惟以新聞
      稿發布文宣，足使社會上不特定人或多數人共見共聞，乃社會上一般人所皆知
      。另公然嘲弄或謾罵他人，不問以言詞、文字或舉動為之，皆足成立犯罪，且
      不以侮辱時被害人在場聽聞為要件，被告前揭辯解，乃事後卸責之詞，委無足
      採，被告確有右揭公然侮辱人之行為，至臻明確，犯行堪以認定。
三、核被告戊○○所為，係犯刑法第三百零九條第一項之公然侮辱罪，自訴人認被告
    所為乃係違反選罷法第九十二條或刑法第三百十條之罪，惟按選罷法第九十二條
    所謂「散布謠言或傳播不實之事」，應以散布虛構具體事實為構成要件；又刑法
    第三百十條誹謗罪之成立，亦必須意圖散布於眾，而指摘或傳述足以毀損他人名
    譽之具體事實，始得成立。本件被告前述所為僅抽象的公然為謾罵或嘲弄，並未
    指摘具體事實，則屬刑法第三百零九條第一項公然侮辱罪範疇。自訴人所指，尚
    有誤會，併予敘明。
四、原審就此部分未予詳察，遽以不能證明被告犯罪，而諭知無罪之判決，尚嫌速斷
    ，自訴人丙○○就此部分上訴執此指摘原判決不當，為有理由，自應由本院將原
    判決撤銷改判。爰審酌被告犯罪之動機、目的、手段、所生損害、智識程度，對
    於當時具立委身分之自訴人公然加以辱罵，嚴重損及自訴人聲譽，且有違選舉公
    平競爭之理念，惟行為後自訴人丙○○及被告之夫曾振農均當選立法委員等一切
    情狀，量處拘役四十日，並諭知如易科罰金，以三百元折算一日。
丙、不另為無罪諭知之部分：
一、自訴意旨另以：被告戊○○，以助曾振農勝選，乃基於概括之犯意，為誹謗自訴
    人丁○○、乙○○、丙○○、甲○○等人之家族，而先於八十四年十一月廿八日
    發佈新聞稿謂：「大聲說出老實話的曾振農不是丙○○所說的霸道，反而嘴邊在
    喊．．．椿腳卻去大買票」，復於同年月卅日又向中國時報、聯合報、自由時報
    、中華日報等各大報社發布新聞稿謂以：「丙○○家族做軍糧是嘉義地檢署公文
    書上的記載．．．曾振農揭發丙○○做軍糧，原來只在打擊特權，丙○○不知虛
    心檢討，還以司法動作在媒體造勢，試圖混淆視聽，真是不可原諒」等語，認被
    告戊○○又涉犯選罷法第九十二條之意圖使候選人不當選或刑法第三百十條誹謗
    罪嫌云云。
二、按犯罪事實應依證據認定之，無證據不得推定其犯罪事實；又不能證明被告犯罪
    者，應諭知無罪之判決，刑事訴訟法第一百五十四條、第三百零一條第一項前段
    分別定有明文。次按事實之認定，應憑證據，如未能發現相當證據，或證據不足
    以證明，自不能以推測或擬制之方法以為裁判基礎；又認定不利被告之事實，須
    依積極證據，苟積極證據不足為不利於被告事實之認定時，即應為有利於被告之
    認定，更不必有何有利之證據，最高法院三十年上字第八一六號、四十年臺上字
    第八六號判例亦著述甚明。次按選罷法第九十二條之意圖使候選人不當選罪，除
    主觀上須有意圖使候選人不當選外，尚須其所散布、傳播者為客觀之具體事實且
    足以生損害人始克成立。又意圖散布於眾，以散布文字、圖晝而指摘或傳述足以
    毀損他人名譽之事，依刑法第三百十條第一項、第二項規定，固應處罰。惟對於
    所於誹謗之事，能證明其為真實者不罰，但涉及私德而與公共益無關者，不在此
    限，亦為同法條第三項所明定。可知誹謗罪免責（不罰）之條件，除積極條件，
    即所指摘或傳述之事，能證明其為真實，且有確切證據證明其為實在外，尚需具
    備消極條件，即所指摘或傳述之事，非涉及私德，而與公共利益無關者，換言之
    ，所誹謗之事如於公共利益有關者而能證明其真實即屬不罰，另以善意發表言論
    而對於可受公評之事，而為適當之評論者亦不罰，刑法第三百十一條第三款復定
    有明文。
三、訊據被告戊○○固坦承前述文宣為其競選總部所發布之新聞稿，惟堅詞否認此部
    分之犯行，辯稱：前述文宣係競選總部文宣小組人員以其名義所發，自訴人所指
    八十四年十一月三十日之新聞稿係摘自臺灣嘉義地方法院檢察署檢察官之不起訴
    處分書，而所謂「做軍糧」乃指台語之用詞，非指自訴人家族有賣軍糧，另「特
    權」是指自訴人比別人較有辦法，並無指自訴人家族有不法之情事，且自訴人丙○○選上立法委員後，國防部於七十九、八十年間才開協調會，其新聞稿並未說
    不法，只是合理懷疑，況自訴人丙○○之樁腳確因賄選案經法院判刑確定在案等
    語。
四、經查：
（一）本案被告戊○○固有於右揭時、地，發佈前揭文字之新聞稿，除被告供承在卷
      外，復有自訴人等所提出之新聞稿影本二紙附卷可按（見原審卷第五、六、八
      十頁），自訴人等指述固屬真實。
（二）惟被告於八十四年十一月廿八日發布之新聞稿中之內容：「大聲說出老實話的
      曾振農不是丙○○所說的霸道，反而嘴邊在喊．．椿腳卻去大買票」等語，純
      係個人主觀上之評價，且亦非具體客觀之事實，尚需就特定之個人，以為評比
      ，始能予以論斷，復就此所為之評比，亦僅能代表於特定評比之對象中所得之
      結論，非泛指其該當於整體社會之評價，故此當不致貶損其社會地位。另自訴
      人丙○○身為立法委員，其在立法院之表現如何，乃有目共睹，且為眾所皆知
      之事，則其參選第三屆立法委員選舉，被告為選情之需而發布上述新聞稿以供
      選民評比，做為選賢與能之參攷，應屬可受公評之事，復不致貶損自訴人丙○○之社會地位。又自訴人丙○○於參選第三屆立法委員期間，確有其支持者賴
      美真、林木振及黃哲仁對於有投票權之人交付賄賂（即所謂買票賄選），而分
      別經最高法院判處有期徒刑確定之情事，有原審法院八十五年度訴字第四○、
      五六號刑事判決，本院八十五年度上訴字第一○四八、九八二號刑事判決，最
      高法院八十六年度台上字第一二八五、一六九九號刑事判決等影本在卷可參（
      見本院八十七年度上更一字第三五九號卷第四十一頁至第九十三頁），且其中
      賴美真當時係擔任嘉義縣議會議員兼嘉義縣新港鄉婦女會第十五屆理事長、林
      木振係擔任嘉義縣新港鄉農會代表、黃哲仁係擔任嘉義縣布袋鎮民代表會代表
      ，有上開刑事判決影本可稽，顯示賴美真、林木振、黃哲仁均屬地方上有相當
      身分地位之人，並均各有其本身之支持群眾，非僅是一般單純之選民，渠等三
      人為當時參選立法委員之自訴人丙○○買票賄選，第三者自可合理懷疑係自訴
      人丙○○之樁腳大買票，是被告在上述之新聞稿中所稱自訴人丙○○椿腳大買
      賣，應非空穴來風、憑空捏造，且未乖離事實，況上開事實亦係與公共利益有
      關之可受公評事項。因此，關於此部分難認被告之行為與選罷法第九十二條、
      刑法第三百十條第一、二項之要件相當。
（三）按台語之「做軍糧」在一般百姓之認知上當泛指買賣、運輸、代碾、加工等一
      切從事軍糧方面業務之涵意，而附卷之臺灣嘉義地方法院檢察署檢察官之八十
      三年度偵字第一四六四、一五八八號不起訴處分書影本（見原審卷第七十二頁
      至第七十六頁），確有就自訴人家族是否有就代碾軍米用糧一事以為查證並為
      記載，自訴人亦不否認其家族所經營之玉豐碾米廠有受糧食局委託代碾軍用米
      糧，另台灣省政府糧食局亦證實玉豐碾米廠係於八十一年六月份起承辦糧食局
      委託加工代碾軍用米糧，有該局八十四年三月二日八十四糧三字第○四五九二
      號函可稽（附外放之本院八十三年度上易字第一七三二號影印卷內），是被告
      辯稱八十四年十一月三十日之新聞稿係摘自臺灣嘉義地方法院檢察署檢察官之
      不起訴處分書，及自訴人家族確有受託代碾軍用糧米之一事，堪信為真實，並
      非憑空捏造、杜撰。
（四）又依前述台灣省政府糧食局函略以：撥供軍糧白米分北、中、南、花、東地區
      集中加工供應，北部地區由糧食局桃園碾米廠，中部由彰化縣化縣農會田中倉
      庫，南部由屏東縣農會麟洛倉庫、花蓮地區由花蓮市農會，台東地區由池上鄉
      農會加工白米供應，後由軍方等相關單位於八十一年五月二十日到糧食局協商
      結果增加斗六瑞興行及嘉義玉豐碾米廠加工白米供應中南部區，計七家倉庫辦
      理軍糧供補業務。是台灣省糧食局初期僅委託七家代碾軍用米糧，其中雲嘉南
      地區僅斗六瑞興行、嘉義玉豐碾米廠二家；再糧食局原先核定辦理軍糧供補業
      務者，僅糧食局桃園碾米廠、彰化縣化縣農會田中倉庫、屏東縣農會麟洛倉庫
      、花蓮市農會、池上鄉農會等屬糧食局本身、或農會之碾米廠五家，未有私人
      經營者，嗣後始由軍方等相關單位於八十一年五月二十日與糧食局協商結果增
      加斗六瑞興行及嘉義玉豐碾米廠二家私人經營之碾米廠，此觀諸上開糧食局八
      十四年三月二日八十四糧三字第○四五九二號函、八十一年五月二十六日八一
      糧三字第一四六五○號函影本之內容可知（附外放之本院八十三年度上易字第
      一七三二號影印卷內）。又斗六瑞興行、嘉義玉豐碾米廠之所以由軍方相關單
      位於八十一年五月二十日與糧食局協商增加為辦理軍糧供軍業務者，係由於斗
      六瑞興行自民國五十四年起即與軍方簽約承攬軍糧代碾供補業務，而嘉義玉豐
      碾米廠係遲至民國八十年十月份起始與軍方簽約承攬軍糧代碾供補業務，且嘉
      義玉豐碾米廠之得以於八十年十月份起與軍方簽約承攬軍糧代碾供補業務，係
      因玉豐碾米廠於八十年七、八月間向國防部陳情欲比照瑞興行辦理代碾供補業
      務，遂即由軍方後指部少將指揮官率同相關人員於八十年八月十九、二十日分
      赴斗六、嘉義協調結果，由瑞興行自八十年九月份起將原先承辦之陸軍步兵第
      一○四師軍糧代碾供補業務撥為嘉義玉豐碾米廠負責辦理等情，有陸軍後勤司
      令部補給署八十四年四月十日（八四）諄大字竹○七三六二號函、陸軍步兵第
      一○四師八十二年九月十日（八二）尚勇字第五○三八號函及相關處理經過報
      告等影本可稽（附外放之本院八十三年度上易字第一七三二號、臺灣嘉義地方
      法院八十三年度易字第四三○號等影印卷內）。從而，由上述玉豐碾米廠之參
      與軍糧代碾供補業務之過程顯示，係由於玉豐碾米廠於八十年間一提出陳情，
      軍方即派員協調將已承辦該業務達二十六年之久之瑞興行同意撥出部分業務改
      由玉豐碾米廠承辦，而軍糧代碾供補業務之承辦單位何以在前後二十餘年之久
      均未曾更動之情形下，於玉豐碾米廠於八十年間一提出陳情即能迅速獲得軍方
      主動協調並取得代碾供補業務？玉豐碾米廠何以能於八十年間獲得軍方如此特
      殊之待遇？而玉豐碾米廠之負責人丁○○，係自訴人丙○○之父親，為自訴人
      丙○○於原審中等所自認之事實，又自訴人丙○○於八十年間既貴為立法委員
      ，其身分、地位在一般人之心中不可謂之不特殊，則玉豐碾米廠能於八十年間
      自眾糧商中脫穎而出並獲得軍方如此特殊之待遇，自難免讓第三者有其中是否
  有特權存在之不正常聯想，且代碾軍用米糧業務牽涉眾多軍人日用食糧之品質
      ，顯亦與公益有關，是亦應屬可受公評之事項。另立法委員於其任期間，除憲
      法第七十五條規定不得兼任官吏外，其合法兼營事業，當不致造成貶損其在百
      姓心中之社會地位。
（五）再綜觀八十四年十一月三十日被告發布之新聞稿，並未指自訴人等有何「不法
      」從事作軍糧之行為，並未涉及私德。從而此部分亦難遽以被告有違選罷法第
      九十二條、刑法第三百十條第一、二項之罪相繩。
五、綜上所述，足徵此部分自訴人上訴意旨所指被告之行為尚與選罷法第九十二條、
    刑法第三百十條第一、二項等之犯罪構成要件有間，被告此部分所辯應屬可採。
    此外，此部分復查無其他積極證據足資證明被告確有前開意圖使候選人不當選或
    誹謗罪犯行，原審因認不能證明被告此部分之犯行，尚無不合，自訴人等上訴意
    旨仍執前詞，指摘原判決不當，為無理由。惟依甲項之說明，自訴人指訴之前開
    二罪係屬實質上一罪，既經乙項為有罪之判決，自無庸另為無罪之諭知。且縱如
    自訴人指稱被所犯前開之罪有連續犯裁判上一罪關係，自亦不另為無罪之諭知，
    併此敘明。
六、自訴人經合法傳喚，雖具狀主張該日適中興票券召開第九屆第二四次董事會議，
    建請改期云云，惟召開董事會乃屬其個人私事，核非不能到庭之正當理由，其無
    正當理由不到庭，爰不待其陳述而為判決。
據上論斷、應依刑事訴訟法第三百六十九條第一項前段、第三百六十四條、第二百九
十九條第一項前段、第三百四十三條、第三百三十一條第一項，刑法第三百零九條第
一項、第四十一條第一項前段、罰金罰鍰提高標準條例第一條前段、第二條，判決如
主文。
中    華    民    國      九十一      年      二      月        五      日
                                  臺灣高等法院臺南分院刑事第六庭
                                      審判長法官  楊    明    章
                                            法官  顏    基    典
                                            法官  高    明    發
右正本證明與原本無異。
如不服本判決，應於判決送達後十日內向本院提出上訴狀，其未敘述理由者並應於提
出上訴狀後十日內向本院補提理由書（應附繕本)。
                                      法院書記官  李    梅    菊
中    華    民    國      九十一      年      二      月        六      日
附錄：本判決論罪科刑條文
刑法第三百零九條第一項：公然侮辱人者，處拘役或三百元以下罰金。
